台灣基隆地方法院刑事判決　　　　　　　100年度訴字第686號
公　訴　人　台灣基隆地方法院檢察署檢察官
被　　　告　盧秀蘭
上列被告因違反毒品危害防制條例案件，經檢察官提起公訴（10
0年度毒偵字第1812號），經本院合議庭評議由受命法官獨任進
行簡式審判程序並判決如下：
    主  文
一、盧秀蘭施用第二級毒品，處有期徒刑貳月；如易科罰金，以
    新台幣壹仟元折算壹日。
二、盧秀蘭施用第一級毒品，處有期徒刑陸月；如易科罰金，以
    新台幣壹仟元折算壹日。
三、以上應執行有期徒刑陸月；如易科罰金，以新台幣壹仟元折
    算壹日，緩刑貳年。
    事  實
壹、犯罪事實
一、處罰前提
    盧秀蘭前因初犯施用毒品案件，經送觀察、勒戒後，認無繼
    續施用毒品之傾向，於民國88年4月17日經釋放出所，並由
    台灣基隆地方法院檢察署檢察官於88年4月17日，以88年度
    偵緝字第122號案件而為不起訴之處分確定。嗣因再犯施用
    毒品案件，經送觀察、勒戒後，認無繼續施用毒品之傾向，
    於88年7月7日經釋放出所，並由台灣基隆地方法院檢察署檢
    察官於88年7月6日，以88年度偵緝字第273號案件而為不起
    訴之處分確定。
二、本案事實
    盧秀蘭知悉海洛因為毒品危害防制條例所列管之第一級毒品
    、甲基安非他命為同條例所列管之第二級毒品，不得非法販
    賣、轉讓、施用及持有，竟有下列二次之施用毒品行為：
(一)、於100年6月24日晚間，在基隆市○○區○○路靠近南榮公墓
    之私人靈堂，以玻璃球吸食器燒烤而吸煙之方式，施用第二
    級毒品甲基安非他命一次。
(二)、接著，以捲煙而點燃吸食之方式，施用第一級毒品海洛因一
    次。
三、查獲經過
    100年6月25日晚間11時50分許，在新北市○○區○○路131
    號，為警查獲；經其同意而採尿送驗結果，亦呈含有甲基安
    非他命及嗎啡之雙重陽性反應。
貳、起訴經過
    案經新北市政府警察局瑞芳分局報請台灣基隆地方法院檢察
    署檢察官偵查後起訴。
    理  由
壹、簡式審判
一、法律修正
    按除簡式審判及簡易程序案件外，第一審應行合議審判，民
    國92年2 月6 日公布並於92年9 月1 日全面施行之刑事訴訟
    法第284 條之1 定有明文。其次，除被告所犯為死刑、無期
    徒刑、最輕本刑為三年以上有期徒刑之罪，或高等法院管轄
    第一審案件者外，於前條第一項準備程序進行中，被告先就
    被訴事實為有罪之陳述時，審判長得告知被告簡式審判程序
    之旨，並聽取當事人、代理人、辯護人及輔佐人之意見後，
    裁定進行簡式審判程序，修正後刑事訴訟法第273 條之1 第
    1 項亦規定甚詳。再者，刑事訴訟法第284 條之1 已於96年
    3 月26日修正公布，規定為：「除簡式審判、簡易程序案件
    及第三百七十六條第一款、第二款所列之罪之案件外，第一
    審應行合議審判。」所謂第376 條第1 款，係指最重本刑為
    3 年以下有期徒刑、拘役或專科罰金之罪；所謂第376 條第
    2 款，係指刑法第320 條及第321 條之竊盜罪。
二、程序差異
    依修正後刑事訴訟法第273 條之2 之規定，簡式審判程序之
    證據調查，不受第159 條第1 項（傳聞法則）、第161 條之
    2 （當事人陳述意見）、第161 條之3 （自白最後調查）、
    第163 條之1 （當事人聲請調查證據）及第164 條至第170
    條（物證、書證調查、交互詰問規則）規定之限制。申言之
    ，自92年9 月1 日起，我國刑事訴訟制度改為三分法：其一
    ，輕罪案件，檢察官以「聲請簡易判決處刑書」聲請法院以
    簡易判決處刑者，法院得不經言詞辯論，逕為有罪之簡易判
    決。其二，檢察官起訴非強制辯護案件而被告認罪者，法院
    得裁定以受命法官一人進行簡式審判，其程序略如刑事訴訟
    法修正前獨任法官所進行之通常審判程序。其三，檢察官起
    訴之強制辯護案件或非強制辯護案件而被告否認全部或一部
    之犯罪，法院應進行合議審判，適用修正後刑事訴訟法，進
    行交互詰問之通常審判程序。惟自96年3 月29日起，刑事訴
    訟法第376 條第1 款及第2 款之案件，被告否認犯罪者，得
    由獨任法官一人，適用修正後刑事訴訟法，進行交互詰問之
    通常審判程序。
三、本案情形
    經查：被告盧秀蘭經起訴之罪名為毒品危害防制條例第10條
    第1項之施用第一級毒品及第2項之施用第二級毒品罪。較重
    之前罪，其法定刑分別為6月以上5年以下有期徒刑，並非前
    述強制合議之案件，而被告於100 年10月28日之準備程序進
    行中，就被訴事實為有罪之陳述，經審判長告知簡式審判程
    序之旨，並聽取當事人之意見後，本院認為適合由受命法官
    獨任進行簡式審判，業經裁定在案。
貳、事實認定
一、心證形成
    上揭犯罪事實，業據被告分別於本院準備程序及審判程序中
    坦承不諱；而其尿液經送驗結果，確呈甲基安非他命及嗎啡
    之雙重陽性反應，亦有台灣檢驗科技股份有限公司濫用藥物
    檢驗報告各1紙附卷足憑，堪認被告前揭任意性之自白確與
    事實相符，可以採信。
二、處罰前提
(一)、法律規定
    依毒品危害防制條例第20條第3 項規定：「依前項規定為觀
    察、勒戒或強制戒治執行完畢釋放後，五年後再犯第十條之
    罪者，適用本條前二項之規定。」依同條例第23條第2 項規
    定：「觀察、勒戒或強制戒治執行完畢釋放後，五年內再犯
    第十條之罪者，檢察官或少年法院（地方法院少年法庭）應
    依法追訴或裁定交付審理。」可見92年7 月9 日公布之同條
    例業已簡化施用毒品犯之刑事處遇程序，初犯，經觀察、勒
    戒或強制戒治，應為不起訴之處分或不付審理之裁定；觀察
    、勒戒或強制戒治執行完畢釋放後五年內再犯，即依法追訴
    或裁定交付審理，不再有保安處分之程序；此乃修正前同條
    例原規定施用毒品之二犯及三犯，除須施以刑罰外，另仍須
    施以強制戒治之保安處分，因與一罪不兩罰之刑事思潮有違
    ，故予修正觀察、勒戒或強制戒治執行完畢釋放後，五年內
    再犯第十條之罪者，檢察官或少年法院（庭）應依法追訴或
    裁定交付審理，即僅施以刑事處遇程序，不再施以保安處分
    （見修正後該二條文之立法理由），自應僅由檢察官起訴即
    可，毋庸再聲請法院裁定強制戒治。
(二)、本案情形
    經查：被告前因初犯施用毒品案件，經觀察、勒戒後，認無
    繼續施用毒品之傾向，於88年4月17日經釋放出所，並由台
    灣基隆地方法院檢察署檢察官於88年4月17日，以88年度偵
    緝字第122號案件而為不起訴之處分確定。嗣因再犯施用毒
    品案件，經送觀察、勒戒後，認無繼續施用毒品之傾向，於
    88年7月7日經釋放出所，並由台灣基隆地方法院檢察署檢察
    官於88年7月6日，以88年度偵緝字第273號案件而為不起訴
    之處分確定等情，卷附台灣高等法院被告前案紀錄表記之甚
    明，並有上開判決可考。其次，由於毒品危害防制條例係於
    92年7月9日修正公布，自93年1月9日起施行，其中第20條、
    第23條將施用毒品之刑事處遇程序，區分為「初犯」、「五
    年內再犯」、「五年後再犯」。依其立法理由之說明：「初
    犯」，經觀察、勒戒或強制戒治後，應為不起訴處分或不付
    審理之裁定；經觀察、勒戒或強制戒治執行完畢釋放後，「
    五年內再犯者」，因其再犯率甚高，原實施之觀察、勒戒及
    強制戒治既已無法收其實效，爰依法追訴或裁定交付審理。
    至於經觀察、勒戒或強制戒治執行完畢釋放後，「五年後再
    犯者」，前所實施之觀察、勒戒或強制戒治已足以遮斷其施
    用毒品之毒癮，為其自新及協助其斷除毒癮，仍適用「初犯
    」規定，先經觀察、勒戒或強制戒治之程序。從而依修正後
    之規定，僅限於「初犯」及「五年後再犯」二種情形，始應
    先經觀察、勒戒或強制戒治程序。倘被告於五年內已再犯，
    經依法追訴處罰，縱其第三次（或第三次以上）再度施用毒
    品之時間，在初犯經觀察、勒戒或強制戒治執行完畢釋放五
    年以後，已不合於「五年後再犯」之規定，且因已於「五年
    內再犯」，顯見其再犯率甚高，原實施觀察、勒戒或強制戒
    治，已無法收其實效，即應依該條例第十條處罰（最高法院
    95年度台非字第59號、第65號、98台非字第211號、100年台
    非第176號判決、最高法院95年5月9日第7次刑事庭會議、97
    年9月9日97年第5次刑事庭會議決議參照）。申言之，實務
    見解認為倘被告於5年內已再犯，經依法追訴處罰，縱其第
    三次再度施用毒品之時間，在初犯經觀察、勒戒或強制戒治
    執行完畢釋放5年以後，已不合於「5年後再犯」之規定，且
    已於「5年內再犯」，應依追訴處罰。茲被告於觀察、勒戒
    經釋放出所後，「5年內再犯」施用毒品罪，再經觀察、勒
    戒並經釋放出所，並非「5年後再犯」，自應逕行追訴處罰
    。綜上，本案事證明確，被告之犯行洵堪認定。
、法律適用
一、所犯罪名
    核被告所為，係犯毒品危害防制條例第10條第1項之施用第
    一級毒品罪及同條第2項之施用第二級毒品罪。
二、數量管制
(一)、管制規定
１、修正前
    按毒品危害防制條例第11條第4 項原規定：「持有毒品達一
    定數量者，加重其刑至二分之一，其標準由行政院定之」，
    行政院遂於93年1 月7 日訂定發布「轉讓持有毒品加重其刑
    之數量標準」，其第2 條規定：「轉讓、持有毒品達一定數
    量者，加重其刑至二分之一，其標準如下：一、第一級毒品
    ：淨重五公克以上；二、第二級毒品：淨重十公克以上」。
    然則，自該項之立法理由稱：「在實務上，單純持有毒品達
    一定數量者，與意圖販賣而持有毒品之間常難以區別判斷，
    如僅因主觀意圖不同而適用不同構成要件，致刑責有重大差
    距，實有失衡平，爰增列第六項，規定持有毒品達一定數量
    者，加重其刑至二分之一。至其一定數量之標準，則由行政
    院定之，以應實際需要。」可見立法者僅係針對單純持有毒
    品達一定數量者加重刑責，並未涵蓋因施用而持有毒品之情
    形。
２、修正後
    其次，98年5 月20日修正之毒品危害防制條例第11條規定：
    持有第一級毒品者，處3 年以下有期徒刑、拘役或新台幣5
    萬元以下罰金（第1 項）。持有第二級毒品者，處2 年以下
    有期徒刑、拘役或新台幣3 萬元以下罰金（第2 項）。持有
    第一級毒品純質淨重十公克以上者，處1 年以上7 年以下有
    期徒刑，得併科新台幣1 百萬元以下罰金（第3 項）。持有
    第二級毒品純質淨重二十公克以上者，處6 月以上5 年以下
    有期徒刑，得併科新台幣70萬元以下罰金（第4 項）。持有
    第三級毒品純質淨重二十公克以上者，處3 年以下有期徒刑
    ，得併科新台幣30萬元以下罰金（第5 項）。持有第四級毒
    品純質淨重二十公克以上者，處1 年以下有期徒刑，得併科
    新台幣10萬元以下罰金（第6 項）。持有專供製造或施用第
    一級、第二級毒品之器具者，處1 年以下有期徒刑、拘役或
    新台幣1 萬元以下罰金。」可見修正後之本條例已將前述數
    量加重部分明文化。當然，98年11月20日修正前述「轉讓持
    有毒品加重其刑之數量標準」，而為「轉讓毒品加重其刑之
    數量標準」，並自同日施行。其第2 條規定：「轉讓毒品達
    一定數量者，加重其刑至二分之一，其標準如下：一、第一
    級毒品：淨重五公克以上。二、第二級毒品：淨重十公克以
    上。三、第三級毒品：淨重二十公克以上。四、第四級毒品
    ：淨重二十公克以上。前項所稱淨重，指除去包裝後之毒品
    重量。」併予指明。
(二)、本案情形
    經查：被告並無被查扣任何毒品，已如前述，揆諸前開規定
    ，自無刑之加重問題。
三、數罪併罰
    被告所犯數罪，係分別起意，應予分論併罰。其次，法官在
    個案量刑時，其所宣告之刑係罪刑相當之量刑結果，惟刑法
    第51條數罪併罰之制度，卻規定應定執行刑，此項立法使得
    法官原本宣告其與責任相當之刑罰，遭到打折。因此，除有
    期徒刑之併罰之外，此項規定自以刪除為妥，立法應注意及
    之。
(一)、就死刑及無期徒刑而言
    就死刑及無期徒刑而言，依刑法第51條第1 款至第4 款之規
    定，宣告多數死刑者，執行其一；宣告之最重刑為死刑者，
    不執行他刑；宣告多數無期徒刑者，執行其一；宣告之最重
    刑為無期徒刑者，不執行他刑。此種情形，乃性質上無法併
    為執行之故。然則，性質上無法併為執行部分，執行檢察官
    事實上不予執行即可，原不必在立法上明文免其執行之義務
    ；否則，將置法院之宣告刑於何地？亦即法院之宣告刑又有
    何意義？申言之，法院宣告死刑或無期徒刑者，必因其罪責
    深重，法院宣告多數死刑或無期徒刑者，必因其罪責更為深
    重；若實際無法執行，也是無可奈何；惟在法律上規定只能
    執行其一，等於免除其他部分之罪刑，對被害人而言，真是
    情何以堪？如此，此項立法又有何意義？
(二)、就有期徒刑而言
１、就報應之刑罰理論觀之
    依刑法第51條第5 款之規定，「宣告多數有期徒刑者，於各
    刑中之最長期以上，各刑期合併之刑期以下，定其刑期」，
    亦即在定其執行刑時，將減去若干徒刑。此項立法使得法官
    原本宣告其與責任相當之刑罰，遭到打折，如何謂之符合正
    義之制度？觀之同條第九款，從刑之沒收既得併執行之，何
    以主刑之徒刑、拘役或罰金必須打折執行？何況，在重罪之
    定執行刑，其所減去之刑將以年計，如何謂之符合公平正義
    之原則？尤有進者，若二個以上之重罪，均宣告法定最低刑
    ，則定執行結果，將低於法定刑，不合立法最低刑之要求，
    根本不合立法上之罪刑相當原則。
２、就個別預防之刑罰理論觀之
    依教育刑之「同時教化原則」觀之，有期徒刑之定執行即有
    其必要性。所謂個別預防，即監獄之執行係報應理論之責任
    抵償，被告在執行中，經由自己之悔罪與監獄之教化，得以
    再社會化，而回歸社會。為此而有行刑累進處遇（例如善時
    制）及假釋之規定。茲以被告犯殺人罪及強盜罪為例，若其
    殺人罪經宣告有期徒刑十年，強盜罪經宣告有期徒刑五年；
    在理論上，十年使其殺人行為罪刑相當，五年使其強盜行為
    罪相當。惟在實際上，既要同時執行，當被告在悔罪時，係
    同時就殺人罪及強盜罪而為之，而監獄在教化時，亦同時就
    殺人罪及強盜罪而為之，亦即被告之同時悛悔加之監獄之同
    時教化，共同促成被告之再社會化。因此，就有期徒刑而言
    ，定其執行刑即有刑罰理論之根據。惟司法實務基於罪刑相
    當之觀點，習慣上僅減少一點刑期，未曾減得太多。
(三)、就拘役而言
    所謂拘役，顧名思義，是指抓來勞役，屬於強制工作，具有
    保安處分之性質，是故監獄行刑法第2 條第2 項規定「處拘
    役者應與處徒刑者分別監禁」。在刑罰種類中，拘役一項並
    無教化功能，乃不具實益之刑罰種類，立法上以廢除為宜，
    以資符合自由刑單一化之要求；6 月以下之短期自由刑，既
    難有教化作用，又易使受刑人感染惡習，除非被告有受其執
    行之特殊必要，否則尚無宣告之必要；如其宣告，應以緩刑
    或易科罰金而調和之，何況是拘役！因此，若要留存拘役，
    亦以改為保安處分為宜。然則，我國立法上不但保留拘役，
    而且比照有期徒刑之規定，應定執行刑，實無必要。觀之94
    年2 月2 日修正公布而於95年7 月1 日施行之刑法，其51條
    第10款增但書「應執行者為三年以上有期徒刑與拘役者，不
    執行拘役」，可見立法者業已明白有期徒刑與拘役之不同，
    已經執行一定期間之有期徒刑者，即無執行拘役之必要。
(四)、就罰金而言
    罰金雖為列為主刑之一，惟其本質類似行政罰鍰，又不發生
    監獄教化之問題，併為執行即可，原無定其執行刑之必要。
    然則，我國立法卻比照有期徒刑之規定，應定其執行刑，實
    無必要。
四、行為評價
(一)、刑事實務在連續犯修正前之見解
１、95年7 月1 日刑法連續犯刪除前，無論連續施用第一級毒品
    ，或連續施用第二級毒品，只須時間緊接，實務上向認被告
    係基於概括之犯意，連續數行為而觸犯同一構成要件之罪名
    ，為連續犯。惟若是連續施用第一級毒品及連續施用第二級
    毒品，實務上則認係分別起意，其構成要件有異，應予分論
    併罰云云。
２、然則，在此時期，本院同意無論連續施用第一級毒品，或連
    續施用第二級毒品，只須時間緊接，實務上向認被告係基於
    概括之犯意，連續數行為而觸犯同一構成要件之罪名，為連
    續犯。惟若是連續施用第一級毒品及連續施用第二級毒品，
    本院則與實務見解不同，認為依行為刑法之觀點，被告仍係
    基於概括之犯意，僅須依施用第一級毒品之連續犯論處，不
    必另論連續施用第二級毒品罪，更不應分論併罰。其理由如
    下：
(1)、第一級毒品、第二級毒品俱為毒品，本條例第二條之規定，
    係依精神藥物之成癮性、濫用性及社會危害性之高低，而將
    毒品分為三級，而以刑罰規範第一級毒品及第二級毒品，在
    該條例第十條分項規定而異其刑罰。然則，觀其第十條兩項
    所規範之構成要件行為俱為施用，其構成要件客體俱為毒品
    ；在單獨施用第一級毒品或單獨施用第二級毒品之際，依其
    第一項或第二項分別處罰，固無疑義；惟在行為人「同時」
    施用不同級毒品之際，為一行為而觸犯數罪名，依想像競合
    犯之規定，應僅論以施用第一級毒品罪，不必再論施用第二
    級毒品罪，此在實務上並無不同見解；同理，在行為人「先
    後」施用不同級毒品之際，其先後數構成要件「行為」均為
    施用，亦應僅論以連續施用第一級毒品罪，不必另論施用第
    二級毒品罪。否則，若依實務之見解，在行為人連續施用第
    一級毒品又連續施用第二級毒品多次之際，認為成立施用一
    級毒品之連續犯加上施用二級毒品之連續犯，而予數罪併罰
    ；若有其中一次係一、二級毒品同時施用，又認係想像競合
    犯，而從一重處斷之結果，僅依施用一級毒品之連續犯論處
    ，施用第二級之連續犯因而憑空消失，在法理上顯然矛盾。
(2)、前開觀點，在加重竊盜罪與普通竊盜罪皆然。在行為人先後
    觸犯加重竊盜罪及普通竊盜罪之際，其構成要件「行為」相
    同，應僅論以連續加重竊盜罪，不必另論普通竊盜罪，不因
    其法條規定於不同條而有不同。在放火燒燬現供人使用之建
    築物罪與放火燒燬現非供人使用之建築物罪亦同。若行為人
    前一行為觸犯前罪，後一行為觸犯後罪，亦僅論以前罪之連
    續犯，並未更論以後罪，尤未論以數罪併罰，亦不因其法條
    規定於不同條而有不同。此在實務上既無不同見解，則本件
    規定於同條而不同項之施用毒品情形，又有何必須數罪併罰
    之法理可言？
(3)、論者或謂刑法第56條係規定「連續數行為而觸犯同一之罪名
    」者，以一罪論；所謂「同一之罪名」，依司法院大法官會
    議釋字第一五二號解釋，認係指基於概括之犯意，連續數行
    為，觸犯「構成犯罪要件相同之罪名」而言。施用第一級毒
    品及第二級毒品既已分項規定，應非構成要件相同之罪名云
    云；然則，由於大法官所謂「構成犯罪要件相同之罪名」仍
    欠明確，是故刑法修正草案將之改為「同一基本構成犯罪事
    實」；惟本院認為依行為刑法之觀點，為更明確起見，所謂
    同一之罪名，應係指「犯罪構成要件『行為』相同之罪名」
    而言。如其構成要件行為相同，則其行為客體只須具有同質
    性即可，不必完全相同；否則，嚴格限縮同一之罪名結果，
    僅因行為客體之毒品分為第一級與第二級，而棄其「構成要
    件行為相同」於不顧，認為不得成立連續犯，反而要數罪併
    罰，顯與連續犯之基本原理有違？準此以推，是否加重竊盜
    與普通竊盜亦不得成立連續犯？放火燒燬現供人使用之建築
    物罪與放火燒燬現非供人使用之建築物罪，亦不得成立連續
    犯？惟如此一來，又與實務之見解有違，可見司法實務見解
    之前後矛盾。
(4)、再者，連續犯在論罪上，依其構成要件行為之立體吸收關係
    ，係數行為之數罪而以一罪論；在量刑上，則係數行為之數
    刑而以一刑論，不過其刑罰範圍得加重至二分之一而已。申
    言之，連續犯屬於一罪一刑原則之例外。若構成要件行為同
    屬施用行為而未論以連續犯，僅因行為客體之毒品不同級，
    而論以數罪併罰之，乃數同一構成要件行為而以數罪論，數
    同一構成要件行為而以數刑論，違背連續犯本質之立體吸收
    關係，將連續犯之數行為而論以數罪並處以數刑。如此一來
    ，又與連續犯在立法上被設計為以一罪論並以一刑論之基本
    原理，顯然背道而馳。
(5)、尤有進者，若被告係連續施用第一級毒品海洛因多次、連續
    施用第二級毒品安非他命、大麻多次，在實務上，檢察官亦
    均認為被告係犯連續施用第一級毒品罪及連續施用第二級毒
    品罪，而謂「二罪之間，行為互殊，犯意各別，請分論併罰
    」云云，並未稱連續施用第二級毒品安非他命多次與施連續
    用第二級毒品大麻次，亦應分論併罰，可見檢察官係採實務
    之見解，在多種同級毒品之間，認為成立連續犯，在不同級
    毒品之間，則認為不成立連續犯。然則，毒品危害防制條例
    所規範之毒品種類甚多，各級毒品皆然，並非每級毒品僅有
    一種，此乃眾所周知。設被告施用數種一級毒品，並施用數
    種二級毒品，實務上皆認成立施用一級毒品罪之連續犯及施
    用二級毒品罪之連續犯，予以分論併罰。如此，就「有毒則
    吸」之被告而言，何以施用數種同級毒品則為連續犯而論以
    一罪，何以施用二種不同級毒品則為數罪而須併罰，誠屬難
    以想像；就適用法律之法官而言，此一疑問亦難在行為刑法
    之觀點上，尋得合理化說明之法理。
(6)、因此，本院前此皆認施用第一級毒品與施用第二級毒品，其
    構成要件行為均為施用，其行為客體均為毒品，雖有級數之
    異，然具有同質性，應成立連續犯，僅論以連續施用第一級
    毒品罪並加重其刑即可，殊不因法條不同而排斥連續犯之適
    用。
(二)、刑事實務在連續犯修正後之見解
    95年7 月1 日刑法連續犯刪除後，已無法依連續犯之規定論
    施用處，惟各法院之見解不一，大別有二：或主張一行為一
    罪，一罪一刑，而數罪併罰，再定其應執行之刑；或主張以
    集合犯之概念，僅論以一罪，而科以一刑，本院採取後者之
    見解：
１、數罪併罰
    依刑法第56條修正理由之說明，謂「對繼續犯同一罪名之罪
    者，均適用連續犯之規定論處，不無鼓勵犯罪之嫌，亦使國
    家刑罰權之行使發生不合理之現象」、「基於連續犯原為數
    罪之本質及刑罰公平原則之考量，爰刪除有關連續犯之規定
    」等語，即係將本應各自獨立評價之數罪，回歸本來就應賦
    予複數法律效果之原貌。因此，就刑法修正施行後多次施用
    毒品之犯行，除符合接續犯之要件外，採1 罪1 罰，始符合
    立法本旨。被告前後多次施用第一級毒品之行為，係截然可
    分而具獨立性，並無「於同時同地或密切接近時地實施」，
    及「各行為之獨立性極為薄弱，依一般社會健全觀念，在時
    間差距上，難以強行分開」之可言，實難以接續犯論擬。申
    言之，行為人各次施用毒品之行為，均係為滿足各該次之毒
    癮，於滿足毒癮後，該次行為即已完成；是各次均為各自獨
    立之行為，各具獨立性，其前後次施用毒品行為間，自無密
    切不可分之關係，各自獨立構成同一施用毒品罪責，自然不
    合接續犯之構成要件。其次，所謂「集合犯」，係指立法者
    所制定之犯罪構成要件中，本即預定有數個同種類行為而反
    覆實行之犯罪而言；故是否構成集合犯之判斷，客觀上自應
    斟酌法律規範之本來意涵、實現該犯罪目的之必要手段、社
    會生活經驗中該犯罪必然反覆實行之常態及社會通念等；主
    觀上則視其反覆實施之行為是否出於行為人之一個犯意，並
    秉持刑罰公平原則，加以判斷之。稽之行為人施用毒品之原
    因，不一而足，其多次施用毒品之行為，未必皆出於行為人
    之一個犯意決定；且觀諸毒品危害防治條例第10條第1 項、
    第2 項施用毒品罪之構成要件文義衡之，實無從認定立法者
    本即預定該犯罪之本質，必有數個同種類行為而反覆實行之
    集合犯行，故上開施用毒品罪，應非集合犯之罪。
２、集合犯
    在刑法刪除連續犯之規定後，本院改變施用毒品為連續行為
    之見解，而改採接續行為之見解，認為施用毒品之本質即是
    容易反覆為之，亦即改變連續犯之見解而為集合犯之見解，
    是以無論施用幾次，皆成立一罪，惟在施用不同級毒品，由
    於毒品危害防制條例第十條在立法時分為第一項及第二項而
    為不同罪名及刑度之規定，本院只得認定其為二罪，而予以
    分論併罰。申言之，被告前後多次施用第一級毒品安非他命
    類之犯行，均時間密接，且依社會通念，足可認為係基於一
    個意思決定所為之具有反覆性及延續性之行為，乃學理上所
    稱之「集合犯」，應僅成立一罪，蓋刑事法若干犯罪行為態
    樣，本質上原具有反覆、延續實行之特徵，立法時既予特別
    歸類，定為犯罪構成要件之行為要素，則行為人基於概括之
    犯意，在密切接近之一定時、地持續實行之複次行為，倘依
    社會通念，於客觀上認為符合一個反覆、延續性之行為觀念
    者，於刑法評價上，即應僅成立一罪。學理上所稱「集合犯
    」之職業性、營業性或收集性等具有重複特質之犯罪均屬之
    ，例如經營、從事業務、收集、販賣、製造、散布等行為概
    念者是（最高法院95年度台上字第1079號判決意旨參照）。
    茲毒品因有高度之成癮性及濫用性；即一方面因「耐藥性」
    之影響，導致行為人必須逐漸增加施用劑量，方能達成主觀
    之相同效果；他方面則因「生理依賴性」及「心理依賴性」
    的影響，導致行為人對毒品產生強烈渴求，終至不能根絕。
    職此，立法實務固以戒斷行為人之毒癮（包括身癮及心癮）
    為其首要；惟倘行為人曾經刑事處遇方式助其戒斷毒癮，猶
    於短時間內再犯施用毒品，足見原所據以實施之治療程序，
    顯然不能收其實效，是乃明定應依法追訴處罰。據此可知，
    施用毒品之行為本身，顯然具有反覆性及延續性之特徵；準
    此，「持續多次施用」即屬此類犯罪之常態，倘認「持續多
    次施用」乃數行為，並對之為數罪評價，恐與刑罰之過度評
    價禁止原則相悖，並與憲法所揭櫫之比例原則有違。基此，
    於刑法評價上，「持續多次施用」毒品應僅成立「集合犯」
    之實質一罪，而不生95年7 月1 日修正施行前之刑法第56
    條連續犯之問題。對此，實務上雖在95年7 月1 日刑法修正
    施行前，皆採連續犯之見解；惟在95年7 月1 日連續犯經刪
    除後，若認被告之施用行為係可獨立成罪之連續數行為，已
    經無法依連續犯之規定而「以一罪論」，必須一罪一刑，如
    此顯然違背罪刑相當原則。因此，本院從此改採集合犯之見
    解，一則可以免去一罪一刑之苛刻適用，一則可以符合施用
    毒品行為屬於集合犯之本質。其次，本院既認本案所涉之「
    持續多次施用」毒品行為，乃「集合犯」之實質一罪，而與
    連續犯之規定渺不相涉，自不因刑法新制之修正施行即舊刑
    法第56條規定業經刪除，而衍生相關新舊法律比較適用之問
    題。
(三)、最高法院決議後實務之見解
    刑法於94年2 月2 日修正公布，自95年7 月1 日起施行，修
    正後之刑法刪除連續犯之規定，將本應各自獨立評價之數罪
    ，回歸應賦予複數法律效果之原貌，故刑法修正施行後多次
    施用毒品之犯行，應採一罪一罰，始符立法本旨等情，既經
    最高法院於96年間決議在案（最高法院96年度第9 次刑事庭
    會議決議可資參照），實質上具有拘束之效力，本院原則上
    予以尊重，從此改依數罪併罰而為處理。至於一罪一罰所造
    成量刑之不合理，自然可在定執行刑時予以刪減調和。
肆、違憲審查
一、憲法原則
(一)、人性尊嚴原則
    其次，德國基本法第一條第一項規定：「人性尊嚴不可侵犯
    。尊重及保護人性尊嚴，乃所有國家權力機構之義務。」依
    據國民主權原理，國民是國家主人，其人性尊嚴不可侵犯。
    在法律限度內，所有人類應有之尊嚴，皆應受到尊重，不得
    排斥或輕視之。尊重及保護其人性尊嚴，實係行政、立法、
    司法機關之義務，並非其等機關之裁量權。就刑事立法而言
    ，若無法益侵害或法益危險之行為而予以犯罪化，或較輕責
    任之行為而賦予重刑罰之處罰，即是違背人性尊嚴原則，而
    為違憲之立法。申言之，不應犯罪化而予以犯罪化，不應重
    刑化而賦予重刑罰，即是違背人性尊嚴原則。一言以蔽之，
    前者乃不應罰而罰之，後者乃不應重而重之，使得國民受到
    不應處罰之處罰，或是受到過重之處罰，皆是不合人性尊嚴
    原則。
(二)、比例原則
    按一般認為比例原則之內涵，係適當性原則、必要性原則及
    比例性原則三項。事實上，比例原則可分為二層次，其一須
    「適當」，其次須「相當」。就刑法而言，所謂適當，是指
    其犯罪化而處以刑罰為適當。所謂相當即不過量，所謂不過
    量乃指侵害最小，是指犯罪化後所賦予之刑罰種類為相當，
    為不過量，為侵害最小。因此，若要簡而言之，比例原則之
    必要性原則及比例性原則，可以合而為一，姑且名之曰相當
    性原則。若其犯罪化而犯以刑罰之立法並不適當，即是不合
    適當性原則，進而違背比例原則。若其犯罪化之立法適當，
    而其刑罰種類之賦予並不相當，即是不合相當性原則，進而
    無論其為過重或過輕，皆是違背比例原則之立法。申言之，
    罪得其刑，而刑當其罪，始得謂之符合比例原則。
(三)、法益原則
    據比例原則中之適當性原則之要求，國家刑罰權之行使，應
    限於必要之干預；能以其他手段而達成目的時，則應放棄刑
    罰。此謂之刑罰之「最後手段性」，亦即刑罰謙抑原則之表
    現。欲知其犯罪化之立法是否合乎適當性原則適當，必須求
    諸於法益原則。因此，比例原則中之「適當性原則」，可以
    導出刑事立法上之「法益原則」。申言之，刑事立法上之「
    法益原則」要求任何行為要加以犯罪化，必因其法益受到侵
    害或危險。蓋刑事立法之核心，在於其所保護之法益。刑法
    之任務，在於法益之保護。無法益保護，無刑法可言；亦即
    無法益受到侵害或危險，則無施以刑罰之必要。行為如未造
    成「法益侵害」或「法益危險」，則無將之犯罪化之必要。
    在法益侵害，為「實害犯」；在法益危險，為「危險犯」。
    再者，法益本身依其價值評價之強度，而呈現法益位階。生
    命、身體、自由、名譽、財產五者，按其順序，而高低位階
    化。生命法益最高，其次身體法益，其次自由法益，其次名
    譽法益，而財產法益最低。此五種傳統法益，稱之為「個人
    法益」。在個人法益以外之法益，即「超個人法益」或「一
    般法益」、「團體法益」、「整體法益」，亦必須其與個人
    法益具有關連性者，始得為刑法所保護之一般法益。所謂危
    險犯，亦即行為人之行為造成法益危險，尚未至法益侵害，
    亦立法予以犯罪化。以最高位階之生命法益言之，刑法之有
    預備殺人罪、預備放火罪、預備強盜罪、預備擄人勒贖罪，
    均因其行為已造成生命法益之危險；否則，各該罪即無設預
    備犯之必要。如係單純身體、自由、名譽、財產之法益危險
    行為，則未曾設預備犯而加以犯罪化。
(四)、罪刑相當原則
    在犯罪化之立法之後，其刑罰種類之賦予是否合乎行為之罪
    責，亦即是否罪刑相當，乃刑罰相當性之問題。申言之，欲
    知其犯罪化之立法是否合乎適當性原則適當，必須求於罪刑
    相當原則。因此，比例原則中之「適當性原則」，可以導出
    刑事立法上之「罪刑相當原則」。如前所述，就刑法而言，
    所謂相當即不過量，所謂不過量乃指侵害最小，是指犯罪化
    後所賦予之刑罰種類為相當，為不過量，為侵害最小。因此
    ，法定刑之刑罰種類及自由刑之刑度輕重，必須與其行為責
    任之輕重相當，亦即在具有相當性時，始得為該種刑罰之賦
    予或該級刑度之訂定。如此，其刑罰之賦予始為合乎「罪責
    原則」，使其罪責與刑罰得以相適應而具有相當性，亦即立
    法上之「罪刑相當原則」。若其犯罪化之立法適當，而其刑
    罰種類之賦予並不相當，即是違背「罪刑相當原則」，自然
    不合相當性原則，進而無論其為過重或過輕，皆是違背比例
    原則之立法。
二、施用毒品罪
(一)、罪之審查
    製造、運輸、販賣或轉讓毒品之行為，不過對「身體」法益
    具有危險，對高位階之生命法益尚無直接危險，何以仍須加
    以犯罪化？蓋施用毒品者，其身體往往產生強烈耐藥性、依
    賴性和禁斷症狀，進而對疼痛感覺遲緩、呼吸被抑制、瞳孔
    收縮等；如持續濫用至中毒，或因呼吸衰竭，或因血壓降低
    而至休克死亡。其危及者係不特定多數人，並非少數人，亦
    即少量毒品即有大量危險，以是之故，立法將之犯罪化。惟
    依法益原則觀之，將製造、運輸、販賣或轉讓毒品行為犯罪
    化，係「危險犯」之立法，並非實害犯之立法，有防患於未
    然之意，其犯罪化之立法固亦有據。然則，在施用毒品之行
    為，如前所述，係自我傷害之行為，並未侵害他人之任何法
    益，並無任何犯罪化之正當化理由。其犯罪化之立法，代替
    保安處分，顯然為誤會甚深之刑事立法思潮。
(二)、刑之審查
    雖施用第一級毒品罪之法定刑為6 月以上5 年以下有期徒刑
    ，施用第二級毒品罪之法定刑為3 年以下有期徒刑，不過一
    定期間之自由刑剝奪，然則，其犯罪化之立法既屬誤會，其
    自由刑之剝奪自無正當性可言。被告之入監而剝奪自由，等
    於以監獄代替戒治，以刑罰代替保安處分，違背人性尊嚴原
    則，並非合憲之立法。
伍、刑罰裁量
一、罪刑相當原則
(一)、自刑罰理論觀之
    就刑罰之報應理論言之，刑罰係以其具有痛苦性之本質，來
    均衡具有不法本質之犯罪，藉以衡平行為人之罪責，使行為
    人得因責任抵償而贖罪，而社會正義得以實現義，是故強調
    「刑罰之輕重應與罪責之輕重成比例」，是為司法上之罪刑
    相當原則。其報應之內容即為自由之剝奪，亦即有期徒刑之
    相加，而監獄即為執行報應之場所。再就特別預防理論言之
    ，受刑人之犯罪係社會化過程之障礙，應使其在監執行，以
    接受再教育而求其再社會化。復就一般預防理論觀之，以對
    受刑人之施以刑罰，作為威嚇他人之手段，不過刑罰之附帶
    作用，並非其主要目的。關於刑罰之目的，通常採取綜合理
    論，各國皆然；既有報應罪責，又有預防再犯，並有嚇阻他
    人犯罪之功能；惟報應理論所強調之「刑罰之輕重應與罪責
    之輕重成比例」，仍為刑罰裁量之基本原則；在死刑及真正
    無期徒刑，惟有在侵害生命法益之犯罪，單純依報應理論，
    其罪責已夠深重，不期待其再社會化時，始得於審判上宣告
    之；在死刑，更必須於「求其生而不得」時，始得為之；被
    告縱然侵害他人之生命法益，如求其生而可得時，亦不得宣
    告死刑，蓋死刑既稱之為極刑，如非極度之罪責，自不必處
    以極度之死刑。目前，我國係採取無期徒刑得適用假釋之制
    度，執行十五年後，即有假釋之機會，本質上類似長期徒刑
    ，並非真正無期徒刑。若被告接受自由刑之執行，以進行責
    任抵償，而在執行時能因己身之悛悔加之監獄之教化，仍有
    再社會化之可能，並無永久隔離於社會之必要，即不適合量
    處無期徒刑。
(二)、自憲法原則觀之
    依據前述人性尊嚴原則，「人性尊嚴不可侵犯。尊重及保護
    人性尊嚴，乃所有國家權力機構之義務。」在法律限度內，
    所有人類應有之尊嚴，皆應受到尊重，不得排斥或輕視之。
    尊重及保護其人性尊嚴，實係行政、立法、司法機關之義務
    ，並非其等機關之裁量權，已如前述。在被告之行為責任確
    定後，其刑罰種類之賦予或自由刑之量定，均應相當而不可
    過量，否則即是違背比例原則中之相當性原則，自然不合司
    法上之「罪刑相當原則」。因此，刑事司法上之「罪刑相當
    原則」要求法官在量刑時，應依法益之位階，重所當重，輕
    所當輕，必使罪得其刑而刑當其罪；不得重罪而輕判，或輕
    罪而重判；期使責任與刑罰得以相適應，而具有相當性。申
    言之，重犯罪賦予重刑罰，輕犯罪賦予輕刑罰，當重則重，
    當輕則輕，不應重其輕，亦不應輕其重，始得謂之符合罪刑
    相當原則。地藏十輪經（第三卷）云：「若犯重罪，應重治
    罰；若犯中罪，應中治罰；若犯輕罪，應輕治罰；令其慚愧
    ，懺悔所犯。」其此之謂也！
二、刑罰裁量
(一)、主刑裁量
１、裁量要素
    為此，本院：１、審酌被告之品行、生活狀況、智識程度、
    犯罪之動機、目的、犯罪所生之危害、犯後之態度等一切情
    狀之後，２、再斟酌拘役並無教化功能，乃不具實益之刑罰
    種類，立法上以廢除為宜，以資符合自由刑單一化之要求；
    六月以下之短期自由刑，既難有教化作用，又易使受刑人感
    染惡習，除非被告有受其執行之特殊必要，否則尚無宣告之
    必要；如其宣告，應以緩刑或易科罰金而調和之等情。３、
    再考慮該被告並未與被害人達成和解，賠償損失；惟被告是
    否應施予刑罰並使之入監獄執行，應依刑罰理論及刑事政策
    而加以考量，斟酌重點在於被告有無執行剝奪其自由，並施
    以監獄之教化，以使其再社會化之必要性，並非以其是否已
    經和解而為主要之判斷標準。４、復特別考量被告於審判中
    坦承犯行，其犯罪後態度尚稱良好；何況，被告除兩次觀察
    、勒戒之外，並無其他相類前科，有卷附台灣高等法院被告
    全國前案紀錄表在卷可考。５、最後衡量刑罰之裁量，應考
    慮立法之精神。一般而言，立法所賦予之最重刑罰種類，例
    如殺人罪之死刑或竊盜罪之有期徒刑五年，乃準備給予未來
    此類型犯罪人之中之責任最高者使用；惟此種責任最高之情
    況，百不及一，並非常見；一般此類之犯罪，依統計學之數
    字，其分布類似金字塔型，責任輕者多，而責任重者少，是
    以在量刑統計上，低度量刑之情形甚為普遍。因此，就自由
    刑而言，除非是重大案件，否則，在一般案件，中度量刑已
    屬重判。就竊盜而言，中度量刑為二年六月。就竊盜之加重
    其刑而言，在加重之後，處斷刑擴大為七年半以下之有期徒
    刑，中度量刑變為三年九月。然則，因本件並非真正犯罪，
    亦非重大案件，故而本院認為在量刑時，即便在加重其刑之
    情形，仍應以原來五年以下有期徒刑作為基準，加重部分僅
    在量定其刑時選擇適當之加重刑度即可，並不必以其七年六
    月之處斷刑作為量刑之基準。申言之，就五年以下有期徒刑
    而言，四至五年為「高高度」刑，三至四年為「高度刑」，
    二年至三年為「中度刑」，一年至二年為「中低度刑」，一
    年以下為「低度刑」。本院綜合上情，認為本案就罪責而言
    ，在量定其刑之際，適合採行「低度刑」之量刑，亦即量處
    有期徒刑六月以上一年以下，足以使其罪刑相當等情６、又
    衡量，施用毒品之行為乃自我傷害，並未侵害他人法益，本
    無犯罪化而施以刑罰之必要，更無再社會化困難之問題等情
    ，本院認為分別量處最低度之有期徒刑，已足以使其量刑趨
    近合理化。
２、裁量結果
    因此，本院分別宣告如主文所示之自由刑，以示儆懲，再定
    其最低度應執行之刑，並諭知易科罰金之折算標準，以期待
    被告之從此遠離毒品。
(二)、易科罰金
１、法律演進
    按裁判確定前犯數罪，分別宣告之有期徒刑均未逾6個月，
    依刑法第41條規定各得易科罰金者，因依同法第51條併合處
    罰定其應執行之刑逾6個月，致其宣告刑不得易科罰金時，
    將造成對人民自由權利之不必要限制，與憲法第23條規定未
    盡相符，故對於前述因併合處罰所定執行刑逾六個月之情形
    ，不受刑法第41條關於易科罰金以6個月以下有期徒刑為限
    之限制，有司法院大法官會議第366號解釋在案。90年1月10
    日修正公布之刑法第41條第2項，已將上述解釋明文化，規
    定為：「併合處罰之數罪，均有前條情形，應執行之刑逾六
    月者，亦同。」然則，94年2月2日修正而於95年7月1日施行
    之刑法第41條第2項，改變立法政策，又修正為：「前項規
    定於數罪併罰，其應執行之刑未逾六月者，亦適用之。」依
    反面解釋，得易科罰金之數罪，其應執行之刑逾6月者，即
    不適用之，而不得易科罰金。嗣大法官於98年6月19 日公布
    之第662號解釋又稱：「中華民國九十四年二月二日修正公
    布之現行刑法第四十一條第二項，關於數罪併罰，數宣告刑
    均得易科罰金，而定應執行之刑逾六個月者，排除適用同條
    第一項得易科罰金之規定部分，與憲法第二十三條規定有違
    ，並與本院釋字第三六六號解釋意旨不符，應自本解釋公布
    之日起失其效力。」因此，若數宣告刑均得易科罰金，則依
    本號解釋，在定應執行之刑逾六個月時，仍得易科罰金。98
    年12月30日修正刑法配合上開大法官解釋，而修正第41條第
    8項為：「數罪併罰應執行之刑易服社會勞動有第六項之情
    形者，應執行所定之執行刑，於數罪均得易科罰金者，另得
    易科罰金。」如此，數罪併罰之數罪均得易科罰金者，其應
    執行之刑雖逾6月，亦有第1 項規定之適用。數罪併罰之數
    罪均得易服社會勞動者，其應執行之刑雖逾6月，亦得聲請
    易服社會勞動，有第2 項至第4 項及第7 項規定之適用。
２、本案情形
    經查：本案數宣告刑皆得易科罰金，其執行刑又未逾六月，
    本得易科罰金，並無上開解釋適用之問題。
(三)、緩刑宣告
    被告五年以內未曾受有期徒刑以上刑之宣告，有台灣高等法
    院被告前案紀錄表一份在卷可稽。其因一時思慮不周加之自
    制力不足，致犯本罪，審判中已就被訴犯罪事實為有罪之陳
    述，尚知反省；何況，被告前此十餘年，並無施用毒品之記
    錄；在經此偵查及審判程序之教訓後，應當知所警而無再犯
    之虞，爰依刑法第74條第1項第1款之規定，宣告緩刑2年，
    以勵自新。
陸、據上論斷
    應依刑事訴訟法第273條之1第1項、第299條第1項前段、毒
    品危害防制條例第10條第1項、第2項、刑法第11條前段、第
    第41條第1項前段、第51條第5款、第74條第1項第1款，判決
    如主文。
本案經檢察官高永棟到庭執行職務。
中    華    民    國    100   年    11    月    11    日
                  刑事第三庭法  官  陳  志  祥
以上正本證明與原本無異。
如不服本判決，應於收受送達後10日內，向本院提出上訴狀，其
述上訴之理由，上訴於台灣高等法院，並應按他造當事人之人數
附具繕本。
中    華    民    國    100   年    11    月    11    日
                            書記官  李  繼  業
附錄：
毒品危害防制條例第10條第1項、第2項：
施用第一級毒品者，處六月以上五年以下有期徒刑。
施用第二級毒品者，處三年以下有期徒刑。